臺灣高等法院刑事判決　　　　　　　　　　　　　九十年度重上更(三)字第二六六號
　　上　訴　人　臺灣士林地方法院檢察署檢察官
　　上　訴　人
　　即　被　告　丙○○
　　指定辯護人　本院甲○辯護人
右上訴人因被告違反貪污治罪條例等案件，不服臺灣士林地方法院八十四年度訴字第
四二七號，中華民國八十四年六月十六日第一審判決（起訴案號：臺灣士林地方法院
檢察署八十三年度偵字第一一四五八、一一四五九號）提起上訴，經本院判決後，由
最高法院第三次發回更審，本院更為判決如左：
    主      文
原判決關於丙○○部分撤銷。
丙○○行使公務員明知為不實之事項，而登載於職務上所掌之公文書，足以生損害於
公眾及他人，處有期徒刑壹年貳月。
扣案之臺北市政府警察局內湖分局潭美派出所八十三年五月二十一日之「實施檢查紀
錄表」、社會秩序維護法案件報告單中「乙○○」及「吳富財」之署押沒收。
    事      實
一、丙○○係台北市政府警察局內湖分局潭美派出所主管，為依據法令從事公務之公
    務員。緣於民國（下同）八十三年五月二十一日上午十時許，接獲民眾匿名電話
    檢舉稱有一轄區內之民眾黃秀蘭，在台北市○○區○○路二段一一五巷四十七弄
    二號所經營之新華商行內，擺放有賭博性電動賭博機具供不特定人賭博財物，其
    乃於同日下午一時許，率同新華商行所在之警勤區警員乙○○，一同駕派出所之
    警用巡邏車前往取締，並果真按照檢舉線報所示，在新華商行店內右側貨品陳列
    架旁，查扣有正插電營業中之賭博性電動玩具「香煙台」一台（當時無人在場賭
    玩）（嗣並自該賭博機具內起出新台幣（下同）十元硬幣之賭資共一萬六千餘元
    ），丙○○並另在該商行後側倉庫架上查到並無人賭玩，且無插電，又無賭資之
    賭博性電動玩具「小瑪莉」二台。其間由管區警員乙○○會同該商店老闆黃秀蘭
    及伊夫顏聰林共同清點該「香煙台」電動賭博機具內之賭資金額，計有一萬六千
    餘元，乃由管區警員乙○○當場負責製作台北市政府警察局內湖分局實施檢查紀
    錄表，據實填載「檢查事由」、「時間」、「地點」、「扣留物品名稱及經過情
    形」等資料。填載完成後並由乙○○及黃秀蘭在檢查紀錄表上簽名。乙○○並將
    賭資一萬六千餘元硬幣用紅、白色相間之塑膠袋包裝，每一千元硬幣裝一袋，連
    同不足一千元部分，共裝十七袋，再用同色澤式樣之大塑膠袋一同包裝。丙○○
    又囑咐黃秀蘭打呼叫器聯絡寄檯之業者許基桑前來，而由黃秀蘭之夫顏聰林在該
    處等候。丙○○與乙○○則將所查扣之上開「香煙台」賭具、賭資及嫌犯黃秀蘭
    帶回台北市政府警察局內湖分局潭美派出所處理。約隔十分鐘後，顏聰林偕同接
    獲電話趕來之業者許基桑一同趕赴該所，旋進入主管室與丙○○商談。因現場所
    查扣得之電動賭博性電動玩具「香煙台」當時正插電營業中，且機具內有多達一
    萬六千餘元之賭資，黃秀蘭為現行犯，且因與許基桑共犯有刑法上賭博罪之事證
    亦可謂相當明確，丙○○原本應依刑法賭博罪名，將黃秀蘭與許基桑移送該管之
    台灣士林地方法院檢察署偵辦，卻於主管室內對許基桑陳稱，可將派出所所查扣
    之賭資、賭具取回，但須另由許基桑湊足十台電動玩具繳交給派出所作為績效，
    方能不適用較重之刑法賭博罪處理，而改以處罰較輕之違反社會秩序維護法程序
    處理該案件許基桑聞之，當場表示應允。當許基桑及顏聰林走出主管室，乙○○
    見狀即將顏聰林叫住（乙○○當時不認識許基桑），並詢問渠等在主管室內談論
    何事，顏聰林將丙○○所提內容告知乙○○，乙○○聽聞後隨即拒絕，而許基桑
    已動手將所查扣中之前揭「香煙台」電動賭博機具搬至派出所外其所駕自小客車
    上，乙○○見狀急忙趨前攔住阻止，並命渠交出證件查對，且告知許基桑，待彼
    製作黃秀蘭筆錄完畢後，再製作渠之筆錄等語。惟當時時間已逾下午三時，丙○
    ○為遂行前揭不法目的，乃趨近乙○○辦公桌旁，並囑乙○○先行外出服下午三
    時至六時之機動警網巡邏勤務，不要再處理該案件，表示要將該案改交給其他備
    差同仁來辦理，乙○○基於行政倫理，只好依丙○○之指示照辦，遂將彼所製作
    完成之實施檢查紀錄表、許基桑駕照及賭資交給丙○○，並且停止繼續製作黃秀
    蘭之警訊筆錄。
二、乙○○將本案交出後，丙○○非但未將該案件委由其他備差同仁處理（當時該所
    備差為吳福財警員），且任由許基桑將上揭「香煙台」賭具、賭資全數攜回。嗣
    許基桑為實現對於丙○○之允諾，乃四處湊電動玩具，終於找到在台北市政府警
    察局內湖分局潭美派出所附近之台北市○○區○○路開設明興釣蝦場之丁昌明，
    以每台三千元之價格購買八台功用較差因而價值便宜之電動玩具（包括香煙台三
    台、小瑪琍五台），並委請丁昌明能否以六萬元交給派出所以擺平該案件，丁昌
    明應允之，丁昌明適巧遇及該派出所警員張永信，丁昌明遂向張永信提及可否不
    將前揭「新華商行」案件依照刑法之賭博罪移送，而改依社會秩序維護法規定辦
    理？因張永信告以不可能，丁昌明只好決定作罷。嗣許基桑以小貨車將向丁昌明
    所購得之八台電動玩具載運至新華商行，丙○○亦至該店瞭解許基桑方面之處理
    情形，渠等共同拆卸電動玩具ＩＣ板、噴漆、照相，完成查扣手續後，再由許基
    桑將該八台甫購入之機台，連同原先在新華商行後側倉庫所查到之二台「小瑪莉
    」機台，共十台電動玩具載至潭美派出所交給丙○○，同日晚間七時三十分許，
    丙○○一反常態，親自以主管之尊製作黃秀蘭之警訊筆錄，其明知先前在新華商
    行僅查獲一台「香煙台」電動賭博機，卻而故意記載為查獲該商行擺設有十台電
    動玩具之不實事項內容之警訊筆錄，並同時另行製作內容亦不實載有：檢查事由
    「陳列賭博性電動玩具」、時間「八十三年五月二十一日十八時三十分」、扣留
    物品名稱「賭博性電玩十台、ＩＣ板十片」、經過情形「一、本所人員於右述時
    、地檢查新華商店陳列賭博性電玩。二、檢查店內陳列香煙台及小瑪莉賭博性電
    動玩具，香煙台三台、小瑪莉七台，內無賭資。三、店內無人賭博遊玩，僅有老
    闆黃秀蘭一人。四、本所人員臨檢時態度良好，無任何財物損失。」之實施檢查
    紀錄表及社會秩序維護法案件報告單，丙○○同時在該紀錄表檢查人員及取締員
    警欄內偽造「乙○○」及「吳富財」（潭美派出所警員中僅有吳福財之人，丙○
    ○因甫上任該派出所主管不久，因而將吳福財誤以為是「吳富財」，因而將吳福
    財之署押誤書為「吳富財」）之署押，致生損害於乙○○、吳福財等人及警訊筆
    錄、實施檢查紀錄表、社會秩序維護法案件報告單之正確性。且未依法對寄檯業
    者之賭博罪共同正犯許基桑進行偵訊調查，旋將黃秀蘭單純以違反社會秩序維護
    法為由，囑不知情之警員吳福財持上述不實之檢查紀錄表、社會秩序維護法案件
    報告單、黃秀蘭之警訊筆錄為據，行使該不實之檢查紀錄表、報告單、黃秀蘭之
    警訊筆錄，連同將嫌犯黃秀蘭解送內湖分局轉函請台灣士林地方法院內湖簡易庭
    處理，嗣由不知情之分局刑事組承辦員警以八十三年度北巿警內刑字第一０三０
    七號移送書將該案件移送台灣士林地方法院內湖簡易庭審理，亦足生損害於司法
    機關審理案件之正確性。而乙○○先前所交付予丙○○職務上掌管之文書即已由
    乙○○製作完成之前揭「實施檢查紀錄表」，則由丙○○在不詳之時間、地點隱
    匿之。迨於八十三年六月十四日，原審內湖簡易庭因不察上情，因而依照錯誤之
    移送資料認定黃秀蘭公然陳列經主管機關公告查禁之器械，有違反社會秩序維護
    法之行為，以八十三年度湖秩字第一一三號裁定科處罰鍰一萬五千元，嗣並確定
    在案，由許基桑持罰款交黃秀蘭於八十三年七月十一日，在台北市政府警察局內
    湖分局繳納罰緩完畢。
三、案經法務部調查局北部地區機動工作組報請台灣士林地方法院檢察署檢察官偵查
    起訴。
    理      由
一、訊據上訴人即被告丙○○矢口否認有何前揭偽造文書及隱匿公文書之犯行，辯稱
    ：其於八十三年五月廿一日上午十時許，接獲民眾電話檢舉稱新華商行有擺設賭
    博性電動玩具，當天下午一時許其單獨一人穿便服前往新華商行發現一台有插電
    之電動賭博機，隨即通知派出所指派值班警員乙○○到場處理，其於乙○○到場
    後，因要拿隔一日之實施擴大臨檢之勤務表至分局，即先返回派出所，而將現場
    全權將由乙○○處理。嗣乙○○回所後向其表示業者要交送六萬元以作為不依法
    處理該案之對價，其立刻回絕，待走出主管室，看到業者許基桑要將查扣之電動
    台搬離出所，其有向前阻止，因乙○○表示已取得業者的身分證，其就回主管室
    。乙○○服完三到五的巡邏勤務後，要其在五點半開巡邏車將膠帶、噴漆、相機
    、紙、電動玩具等物載到新華商行，其到該處，乙○○即拆卸台子裡的ＩＣ板並
    噴漆編號及照相，另亦有照十台電動玩具，因乙○○說手髒無法寫臨檢紀錄表，
    其就照著隨身所帶之舊臨檢紀錄寫。其之前有看到乙○○將賭資還給老闆娘黃秀
    蘭，而黃秀蘭如何來派出所其並不知情，乙○○僅表示渠女友從南部上來，要其
    幫忙問筆錄，其做完筆錄，請備差吳福財過目，並將彼姓名填在檢查紀錄表、報
    告單及移送簿上為彼爭取敘獎機會，由吳福財送分局處理，彼不可能不知情。至
    電動賭博機由當初查獲時之一台變為十台，係因乙○○說現場還有數台未處理而
    由渠補進來，其雖確實有疏失，但不知乙○○為何未據實保存原有的犯罪證據，
    應係乙○○與業者勾串所致。其未將黃秀蘭依刑法賭博罪移送，係因其於處理過
    程曾致電三組（刑事組）的偵查員，該偵查員表示獎金在二千元以下要以社秩法
    移送，其之處理並無不妥，所為筆錄、檢查紀錄、報告單等並無不實，亦未隱匿
    乙○○製作之檢查紀錄表云云。
二、惟查：
  (一)前揭被告行使公務員職務上登載不實之公文書及隱匿公文書之事實，業據共同被
    告黃秀蘭、許基桑分別供承在卷，並據證人即台北市政府警察局內湖分局潭美派
    出所警員吳福財、吳仲淵、孫慈惶、乙○○、張永信、陳鴻霖等於偵查中及原審
    審理時證述綦詳（參見偵一一四五八卷附八十三年十二月十七日訊問筆錄，第
    一六二頁至第一六五頁、第一六五頁反面至第一六七頁反面、第一六八頁至第一
    六九頁、第一六九頁反面至第一七四頁反面；同卷附八十四年一月十日訊問筆錄
    ，第二五九頁至第二六０頁；原審卷附八十四年四月二十日訊問筆錄，第五四頁
    至第六一頁），證人乙○○於本院訊問時且稱：八十三年五月廿一日下午係主管
    丙○○率領渠至新華商行查獲有插電營業之「香煙台」電動賭博機，內有賭資一
    萬六千餘元。渠從頭到尾皆與主管在一起，主管亦未先行離開。渠在現場有將賭
    資取出並在現場寫臨檢表，後來也有將賭資與機檯帶回派出所，之後賭資是主管
    在派出所內還給寄子的許基桑，並讓許基桑將機檯帶走，當時主管要渠不要插
    手，要渠按照勤務表之規劃出去巡邏，他說他會另外找其他同仁辦。渠有看見他
    把錢還給許基桑，渠還曾阻止許基桑將錢與機檯帶走，當時時間是三點零幾分，
    渠正在幫黃秀蘭做筆錄，而按照勤務表渠從下午三時到五時確實是負責巡邏，主
    管看渠阻止許基桑，就叫渠趕快出去巡邏不要辦這個案子。渠五點巡邏回來時看
    到派出所前有很多機檯，當時就對原本之一台變為這麼多台感到納悶。渠在現場
    有寫臨檢表，惟後來移送法院的臨檢表係主管另外所寫，而上面渠與吳福財之簽
    名均非渠等本人所簽等語（參見本院卷附九十一年一月十一日訊問筆錄，第三０
    頁至第三二頁）。被告丙○○雖辯稱其查獲本案後，因要先赴分局送公文，現場
    交由證人乙○○處理；且後來乙○○要伊將工具箱及查扣之機檯載至新華商行，
    因乙○○手髒無法寫臨檢表，由其在現場照所攜帶前往之舊表寫，並代乙○○簽
    名；而返回派出所後，乙○○表示渠女友從南部上來要外出，要其幫忙做筆錄云
    云，然此業經證人乙○○於本院訊問時加以否認，況派出所中本即設有工友負責
    送公文至分局，此為被告於本院審理時所供認在卷，即此，焉有由主管親送公文
    前去分局之理？又被告既身為主管，焉有下屬（即乙○○）要主管幫忙製作筆錄
    而自行於上班時間外出約會之理？是被告將所有責任完全推由證人乙○○承擔，
    其所辯顯與經驗法則及論理法則相違背。又被告查獲本案時，有插電營業之電動
    賭博機僅一台，後來卻變成查獲未插電營業之十台，亦據證人乙○○於本院訊問
    時供明在卷，而被告亦自承多出來的機檯係由業者所補進，依常情判斷，焉有業
    者自願將原本未經查扣之機檯提供予警方之理？益證業者與被告間，必存有不法
    之利益交換，由業者提供多台機檯予被告作為績效，以換取被告將之改依情節較
    輕之社會秩序維護法案件來移送，被告之不法行徑，已彰彰明甚。至被告於本院
    前審雖曾具狀稱：查扣香煙台兌換價值在二千元以下，應依違反社會秩序維護法
    移送，其依台北市政府民國八十三年四月二十二日北市警行字第三二九八三號函
    令各分局查處取締非法電玩之命令處理並無不妥，自不構成刑法第二百十三條之
    罪等語（參見原審卷第一一一頁反面）；其於本院訊問時且稱其有打電話給三組
    （即刑事組）的偵查員，彼表示獎金在二千元以下，要以社秩法移送等語（參見
    本院卷附九十年十二月廿一日訊問筆錄，第二０頁），然依現場查扣之賭博性電
    動玩具「香煙台」有插電營業中，且其中之賭資多達一萬六千餘元觀之，黃秀蘭
    與許基桑共犯刑法上賭博罪之事證可謂相當明確，證人乙○○於本院訊問時且稱
    ：基本上本案有這麼多賭資應依刑法（賭博罪）來移送等語（參見本院卷附九十
    一年一月十一日訊問筆錄，第三三頁），若被告依台北市政府函令各分局查處取
    締非法電玩之命令處理並無不妥，為何同為警員之乙○○會持不同見解？若依本
    案實際情況，查扣之賭資多達一萬六千餘元仍得依社會秩序維護法移送，被告又
    為何要將賭資全數返還予許基桑，而另行製作查獲不含賭資機檯之臨檢紀錄表、
    移送書與警訊筆錄？益證被告前開所辯，無非砌詞狡辯，自無足採。
  (二)次查，在違反社會秩序維護法案筆錄中，黃秀蘭雖供述查獲十台小瑪莉電動玩具
    ，有該案卷影本在卷可考。惟依卷附現場照片（參見偵一一四五八卷第一五五
    頁至第一五七頁）顯示該新華商行內之空間顯然不足供放置十台小瑪莉電動玩具
    ，此亦據黃女陳明在卷，然黃女係為配合以違反社會秩序維護法案件移送而為虛
    偽不實之陳述，經事後查明，上開筆錄內容不實，已如前述，自不得以此經查明
    不實之筆錄，而認黃女店內確曾經被告等查獲十台小瑪莉電動玩具。
  (三)被告製作登載不實之實施檢查紀錄表及違反社會秩序維護法案件報告單，係由潭
    美派出所警員吳福財於解送黃秀蘭時，一併送請台北市政府警察局內湖分局處理
    ，業據吳福財供明在卷（參見原審卷附八十四年四月廿日訊問筆錄，第五五頁反
    面），惟該檢查紀錄表、案件報告單均非吳某筆跡而係被告丙○○所寫，業據吳
    福財陳明（同上卷同筆錄，第五五頁；偵一一四五八卷附八十三年十二月十七
    日訊問筆錄，第一六三頁反面、第一六四頁）。而吳福財僅係將案件送交分局之
    人，依卷內資料，吳福財有登載者，僅移送簿內黃秀蘭姓名、年籍、住所（參見
    原審卷第一三七頁反面），尚不得以此即推論吳福財亦屬知情而參與，此部分亦
    不足為被告有利之證明。又吳福財雖曾證稱：「實施檢查紀錄表是當場製作完畢
    後簽名」（參見偵一一四五八卷附八十三年十二月十七日訊問筆錄，第一六四
    頁）、「主管（指被告）何時至該址（指台北市○○路○段一一五巷四七弄二號
    新華商行）取締賭博性電玩，我不清楚，其實施檢查紀錄表之名字，是主管幫我
    簽的，且名字中間那一個字簽錯，應該寫吳福財，而簽吳『富』財」（參見偵
    一一四五八卷附吳福財警訊筆錄，第一九０頁），而被告亦一再辯稱：實施檢查
    紀錄表及違反社會秩序維護法案件報告單上吳福（富）財之簽名，係經吳福財同
    意後，方為之代簽」云云（參見原審卷附八十四年四月廿日訊問筆錄，第五六頁
    ；本院上訴卷附八十四年十月十六日訊問筆錄，第四０頁正、反面），惟實施檢
    查紀錄表及違反社會秩序維護法案件報告單上吳福（富）財之簽名，吳福財並未
    參與實施檢查亦未同意被告在上開紀錄表及報告單上代為簽名，已據吳福財於本
    院前審調查中證述在卷（參見本院上更(一)卷附八十五年十二月三日訊問筆錄，第
    一四頁反面至第一五頁），與證人乙○○於本院本審訊問中所證：吳福財未去現
    場，且臨檢表上之名字亦非吳福財所簽（參見本院卷附九十一年一月十一日訊問
    筆錄，第三二頁）互核一致。是被告所辯稱，實施檢查紀錄表及違反社會秩序維
    護法案件報告單上吳福（富）財之簽名，係經吳福財同意後，方為之代簽云云，
    亦無可採。
  (四)最初由乙○○製作之檢查紀錄表確未尋獲，證人乙○○雖證稱：渠所製作之實施
    檢查紀錄表，交與被告。但又稱：該檢查紀錄表被告有無銷毀或存於何處不清楚
    等語（參見偵一一四五八卷附八十三年十一月十六日調查局筆錄，第二一頁正
    、反面）；於本院訊問中且稱渠原來寫的那一張臨檢表不知下落等語（參見本院
    卷附九十一年一月十一日訊問筆錄，第三二頁）。被告亦稱：乙○○交給其之檢
    查紀錄表，係放於檢查紀錄簿卷夾內，現未找到等語（參見同上卷附八十四年一
    月十日訊問筆錄，第二五五頁反面）。雖被告未承認將該紀錄表隱匿，惟該表最
    後持有人係被告丙○○，參諸其讓業者許基桑將賭資及原先查扣之賭具攜回，並
    要業者提供十台機檯作為績效等情，其自不可能將原本乙○○製作之檢查紀錄表
    曝光，是最初由乙○○製作之檢查紀錄表顯係為被告所隱匿，應堪認定，被告此
    部分所辯仍難採信。
  (五)此外，並有台北市政府警察局內湖分局潭美派出所勤務分配表（偵一一四五八
    卷第二七頁）、員警出入登記簿（同上卷第二六頁、第二九頁）、實施檢查紀錄
    表（同上卷第三一頁）、案件報告單（同上卷第三０頁）、工作紀錄簿（外放）
    、新華商行暨潭美派出所現場照片十三幀（同上卷第一五五頁至第一六一頁）、
    新華商行平面圖（同上卷第一五四頁）及臺灣臺北地方法院士林分院內湖簡易庭
    八十三年度湖秩字第一一三號卷影本（附於本院卷第三六頁至第五八頁）可資佐
    證。又被告於本院本審訊問中請求傳訊證人黃秀蘭，以證明賭資之下落，然本院
    認原查扣之賭資業由被告返還予業者許基桑，事證已明，核無再予傳訊之必要，
    併予敘明。綜上，本件事證明確，被告所辯，無非畏罪卸責之詞，不足採信，其
    犯行洵堪認定。
三、核被告丙○○所為，係犯刑法第二百十六條行使第二百十三條之公務員登載不實
    公文書罪及第一百三十八條之隱匿公文書罪，公訴人起訴書「證據並所犯法條」
    欄內雖未引刑法第二百十六條之條文，惟起訴書之犯罪事實欄內已詳載被告丙○
    ○行使公務員登載不實之公文書之犯行，此部分應認業已起訴，法院自得併予審
    理。被告丙○○登載不實公文書（黃秀蘭之違反社會秩序維護法案件筆錄、檢查
    紀錄表、社會秩序維護法案件報告單），係出於同一犯意（目的），在三種職務
    上所掌之公文書上為虛偽之登載，而此數個虛偽登載之舉動在時間、場所上具有
    密接關聯性，且係侵害相同之法益，應成立刑法第二百十三條公務員登載不實公
    文書罪之接續犯而為單純一罪。又被告偽造上開三件公文書後，囑不知情之吳福
    財行使，係行使偽造公文書之間接正犯。其一個行使行為行使三種偽造之公文書
    ，應只論以一個行使偽造公文書罪，至於偽造公文書之低度行為應為行使偽造公
    文書之高度行為所吸收，不另成罪。所犯刑法第二百十六條、第二百十三條及第
    一百三十八條二罪間，有方法結果之牽連關係，應依刑法第五十五條之規定，從
    一重之刑法第二百十六條之行使登載不實公文書罪處斷。至於被告丙○○在該實
    施檢查紀錄表及報告單內偽造乙○○及吳富財之署押，係被告丙○○犯刑法第二
    百十三條登載不實公文書罪之部分行為，不另論以刑法第二百十七條第一項之偽
    造署押罪，併此敘明。原審對被告丙○○論罪科刑之判決，固非無見，惟對於被
    告丙○○共登載三件不實之公文書，原審僅就其中之檢查紀錄表論處，亦未論以
    公務員登載不實之接續犯，即有未合。又原審誤認實施檢查紀錄表為被告所毀棄
    之，亦有未洽。公訴人上訴意旨認被告另犯收賄罪，原審末予論處顯有不當云云
    ，固無理由（詳如後述）；被告丙○○否認犯罪，任意指摘原判決不當，亦無理
    由。然原判決此部分既有可議，自應由本院將原判決關於被告丙○○部分撤銷改
    判。爰審酌被告丙○○身為警務人員，且為派出所主管，竟不知優先遵守法律，
    以為部屬之表率，不僅不能嚴正執法而為部屬之表率，反而以身試法，自行偽造
    文書，嚴重妨害司法之公正性，所造成之警譽及公務員形象之損害不輕，以及犯
    罪後猶飾詞推諉，態度不良等情及其他一切情狀，量處如主文第二項所示之刑，
    以資懲儆。扣案之台北市政府警察局內湖分局潭美派出所八十三年五月二十一日
    實施檢查紀錄表、案件報告書中被告丙○○偽造「乙○○」及「吳富財」之署押
    ，應依刑法第二百十九條之規定宣告沒收。
四、公訴意旨另以：黃秀蘭、顏聰林、許基桑、丁昌明基於共犯之意思聯絡與行為分
    擔，於八十三年五月二十二日早上，許基桑為支付購買電動玩具之價款及賄賂款
    項，遂向彼妻黃香蘭索取四萬五千元，嗣待至新華商行，拿出給黃秀蘭看，並向
    彼表明係要用來支付買電動玩具及給派出所加菜金之款項。離開新華商行後，許
    基桑至明興釣蝦場將四萬五千元交予丁昌明，數日後，丁昌明打電話至潭美派出
    所給丙○○，約彼在明興釣蝦場見面，待丙○○到達後，丁昌明親自將賄賂款項
    二萬元交給丙○○收受。八十三年六月十四日，台灣士林地方法院內湖簡易庭認
    黃秀蘭公然陳列經主管機關公告查禁之器械，有違反社會秩序維護法之行為，以
    八十三年度湖秩字第一一三號裁定科處罰鍰一萬五千元，嗣由許基桑持罰款交黃
    秀蘭，於八十三年七月十一日，在台北市政府警察局內湖分局繳納完畢，因認被
    告丙○○另涉有貪污治罪條例第四條第一項第五款之罪嫌云云。
  (一)訊據被告丙○○矢口否認有何收受賄賂之犯行，辯稱：丁昌明雖有拿一包東西說
    是許基桑要丁某轉交給其，惟為其所拒絕，其並未收下丁昌明所持之物等語。按
    「共同被告不利於己之陳述，須無瑕疵可指，而就其他方面調查，又與事實相符
    ，始得採為其他共同被告犯罪事實之認定」（最高法院三十一年上字第二四二三
    號、四十六年台上字第四一九號判例亦為同一之見解）。
  (二)本件公訴人認丁昌明確有將二萬元交給丙○○收受之主要唯一證據，即係丁昌明
    於調查局之調查筆錄中曾謂：「丙○○並未作任何表示即將該現金款放入渠之褲
    袋內」（參見偵查卷第二０七頁反面）云云，惟丁昌明此一自白，為被告丙○○
    堅決否認，而丁昌明與丙○○在檢察官偵查中，二人均遭檢察官禁見通信，經檢
    察官隔離訊問，丁昌明供稱：「我當面交給他，可是他回絕」等語，與丙○○所
    供相符，足徵丁昌明在調查局之自白與其在檢察官面前所供並不一致，且查無其
    他證據可佐其在調查局所供為真實，自應以在檢察官面前所供較為可採，且關於
    二萬元如何處理，丁昌明稱：「我打呼叫器給許基桑，聯絡他取回二萬元，但多
    次聯絡他都沒有回電，二萬元仍在我這裡」等語（參見偵查卷第二五四頁反面）
    ；於原審審理中，丁昌明則已將二萬元交還被告許基桑，亦有收據附卷可參，足
    徵同案共同被告丁昌明所為不利於己之陳述（即交付二萬元予被告丙○○之陳述
    ），因丁昌明前後所陳不一而存有瑕疵，且究竟有無交付二萬元予被告丙○○，
    並無其他證據可資佐證其與事實相符，揆諸前揭說明與判例意旨，共同被告丁昌
    明所為曾交付二萬元予被告丙○○之陳述，尚不得採為共同被告丙○○有收受二
    萬元之犯罪事實之認定。此外，復查無其他積極證據足認被告丙○○確有收受二
    萬元之犯行，故不能證明被告丙○○犯有收受賄賂罪，此部分與前述被告偽造文
    書等論罪科刑部分有裁判上一罪之關係，故不另為無罪之諭知，合此敘明。
五、據上論斷，應依刑事訴訟法第三百六十九條第一項前段、第三百六十四條、第二
    百九十九條第一項前段、刑法第五十五條、第一百三十八條、第二百十六條、第
    二百十三條、第二百十九條判決如主文。
本案經檢察官郭文東到庭執行職務。
中   華    民    國     九十一      年       三      月       十二      日
                                臺灣高等法院刑事第九庭
                                    審判長法  官  李  文  成
                                          法  官  官  有  明
                                          法  官  周  盈  文
右正本證明與原本無異。
如不服本判決應於收受送達後十日內向本院提出上訴書狀，其未敘述上訴之理由者並
得於提起上訴後十日內向本院補提理由書（均須按他造當事人之人數附繕本）。
                                          書記官  余  姿  慧
中   華   民    國      九十一      年       三       月      十二      日
附錄：本案論罪科刑法條全文
刑法第二百十三條：
公務員明知為不實之事項，而登載於職務上所掌之公文書，足以生損害於公眾或他人
者，處一年以上七年以下有期徒刑。
刑法第二百十六條：
行使第二百十條至第二百十五條之文書者，依偽造、變造文書或登載不實事項或使登
載不實事項之規定處斷。
